ACORDAO-COMPLETO-2387112

ACÓRDÃO 4460/2020 ATA 10/2020 - PRIMEIRA CÂMARA

VISTOS, relatados e discutidos estes autos de Tomada de Contas Especial instaurada pela Caixa Econômica Federal (CEF) , em desfavor da Sra. Claudia Rejane Maciel de Souza e da Cooperativa Central de Credito e Economia Solidaria - Ecosol (em liquidação) , em razão da omissão no dever de prestar contas do Contrato de Repasse 0223.240-01/2007, celebrado entre o então Ministério do Desenvolvimento Agrário e a referida empresa,
ACORDAM os Ministros do Tribunal de Contas da União, reunidos em sessão da Primeira Câmara, ante as razões expostas pelo Relator, em:
9.1 arquivar a presente tomada de contas especial, sem cancelamento do débito de responsabilidade solidária de Claudia Rejane Maciel de Souza (CPF XXX.787.384-XX) e da Cooperativa Central de Credito e Economia Solidaria - Ecosol (CNPJ 06.267.304/0001-04) , a cujo pagamento continuarão obrigados os devedores, para que lhes possam ser dada quitação, com fundamento no art. 213 do RI/TCU c/c os arts. 6º, I, e 7º, III, da IN TCU 71/2012; e
9.2 dar ciência deste Acórdão à Secretaria de Agricultura Familiar e Cooperativismo do Ministério da Pecuária e Abastecimento-SAF/MAPA, à Caixa Econômica Federal e às responsáveis.

Tomada de Contas Especial instaurada em razão da omissão no dever de prestar contas de Contrato, celebrado entre o então Ministério do Desenvolvimento Agrário e a referida empresa

Primeira Câmara

Entidades/órgãos do Governo do Estado de Pernambuco.

3. Responsáveis: Claudia Rejane Maciel de Souza (XXX.787.384-XX); Cooperativa Central de Credito e Economia Solidaria - Ecosol em Liquidação (06.267.304/0001-04).

13.1. Ministros presentes: Walton Alencar Rodrigues (Presidente), Benjamin Zymler, Bruno Dantas e Vital do Rêgo.
13.2. Ministros-Substitutos presentes: Augusto Sherman Cavalcanti (Relator) e Weder de Oliveira.

AUGUSTO SHERMAN

Adoto, como relatório, excerto da instrução vazada à peça 8 destes autos, anuída pelo corpo diretivo da SecexTCE (peças 9 e 10) , e, em quota singela, pelo MP/TCU (peça 11) :
“INTRODUÇÃO
Cuidam os autos de Tomada de Contas Especial instaurada pela Caixa Econômica Federal (CEF) , em desfavor da Sra. Claudia Rejane Maciel de Souza e da Cooperativa Central de Credito e Economia Solidaria - Ecosol (em liquidação) , em razão da omissão no dever de prestar contas do Contrato de Repasse 0223.240-01/2007, celebrado entre o então Ministério do Desenvolvimento Agrário e a referida empresa.
HISTÓRICO
Conforme cláusula primeira do o Contrato de Repasse 0223.240-01/2007, firmado em 29/11/2007, o objeto do ajuste era o ‘fortalecimento e qualificação do Sistema ECOSOL-Cooperativa Central de Crédito e Economia Solidária nos Estados da Bahia, Minas Gerais, Pernambuco, São Paulo e Santa Catarina’ (peça 3, p. 184) .
A vigência estabelecida inicialmente foi de 29/11/2007 a 29/4/2008, que após pedidos do contratado e prorrogações ex officio, o termo vigeu até 29/6/2016, conforme aditivos firmados (peça 3, p. 198-206; peça 4, p. 1-7, p. 55) , com prazo final para prestação de contas em até sessenta dias após o término da vigência do contrato, nos termos da cláusula décima primeira (peça 3, p. 192) . Desta forma, o prazo final para apresentar as contas era até 28/8/2016.
Para executar o objeto do contrato de repasse, conforme o disposto na cláusula quarta (peça 3, p. 188) , foram previstos R$ 103.000,00, sendo R$ 100.000,00 a cargo da União e R$ 3.000,00 a título de contrapartida da entidade contratada. O repasse foi feito para a conta vinculada da seguinte forma:
	Ordem bancária
	Data 
	Valor (R$) 
	Peça

	2008011900030
	29/1/2008
	100.000,00
	Peça 4, p. 191 

A Caixa Econômica Federal – CEF, realizou dois desbloqueios para a conta vinculada, conforme controle de desbloqueio (peça 4, p. 183) :
	Data do crédito
	Repasse (R$) 
	Contrapartida (R$) 
	Total (R$) 

	8/4/2008
	44.000,00
	2.020,00
	46.020,00

	25/4/2010
	56.000,00
	-
	56.000,00

No decorrer da execução do contrato foram realizados os seguintes saques da conta de poupança para a conta vinculada (D) e aplicações da conta vinculada para a poupança (C) , conforme extratos (peça 4, p. 69-171) : 
	Valor
	Data
	Débito/Crédito

	44.000,00
	9/4/2008
	D

	56.000,00
	22/4/2010
	D

	33.319,00
	25/8/2010
	C

	7.565,00
	29/9/2010
	D

Deste total sacado, R$ 74.246,00, não remanesceu saldo sem utilização, conforme saldo da conta vinculada de setembro de 2010 (peça 4, p. 103) .
Os recursos não sacados permaneceram na conta poupança, rendendo juros e correção monetária, até 29/12/2015, quando foi restituído ao Ministério do Desenvolvimento Agrário, totalizando R$ 51.554,91 (peça 4, p. 162-163) .
A Ecosol apresentou a prestação de contas parcial, relativa ao primeiro desbloqueio, por meio dos Relatórios de Execução de Atividades – REA (peça 4, p. 61 a 67) , homologados pela Caixa Econômica Federal. A CEF atestou a execução de R$ 43.526,80, distribuídos entre as seguintes atividades:
Oficina de organização e formação de cooperativa de crédito: R$ 10.545,26;
Oficina de planejamento orçamentário e de formação: R$ 9.004,60;
Curso de formação de conselhos de administração e fiscal: R$ 12.582,07 (informou que as atividades já haviam sido realizadas nas bases de MG, BA, SUIL e SP) ;
Curso de auditoria interna e externa: R$ 11.394,87.
Declarou que haviam sido atingidos quantitativa e qualitativamente os objetivos definidos no plano de trabalho e no PAT.
Quanto aos recursos remanescentes, desbloqueados na segunda parcela, não houve a apresentação da prestação de contas final e nem do REA final.
A CEF solicitou à Ecosol que apresentasse a prestação de contas final do contrato de repasse, por meio de notificação datada de 19/9/2014, da qual a contratada tomou conhecimento (peça 3, p. 18 e 20) . Também houve a notificação da Sra. Claudia Rejane Maciel de Souza e da organização por meio de edital publicado no Diário Oficial da União em 4/8/2015 (peça 3, p. 22) .
Diante de sua inércia, novas comunicações foram enviadas em abril e agosto de 2016 à Sra. Claudia Rejane Maciel de Souza, havendo comprovantes de entrega (peça 3, p. 34-41) . Ainda, foi publicada novamente notificação dos responsáveis no DOU, em 21/10/2016 (peça 3, p. 30) .
Permanecendo a omissão na apresentação da prestação de contas final, a Caixa Econômica Federal instaurou a presente tomada de contas especial.
O órgão instaurador, em seu Relatório de Tomada de Contas Especial 192/2018, emitido em 16/3/2018 (peça 4, p. 197-201) , com a indicação circunstanciada das providências adotadas pela autoridade administrativa no instrumento de repasse em questão, pugnou pela imputação do débito à Cooperativa Central de Credito e Economia Solidaria - Ecosol (CNPJ 06.267.304/0001-04) e à Sra. Cláudia Rejane Maciel de Souza (CPF XXX.787.384-XX) , diretora presidente da organização, colocando como irregularidade a inexecução parcial do Contrato de Repasse 0223.240-01/2007, no montante original apurado de R$ 74.246,00, total sacado e movimentado pela entidade.
O Relatório de Auditoria 113/2018 (peça 4, p. 215-216) contém a devida manifestação acerca dos quesitos mencionados no art. 4º, inciso V e § 1º, da Instrução Normativa – TCU 71, de 28 de novembro de 2012, tendo concluído aquela instância de controle pela irregularidade das presentes contas em consonância com o entendimento adotado pelo tomador, conforme Certificado de Auditoria (peça 4, p. 217) e Parecer do Dirigente do Órgão de Controle Interno (peça 4, p. 218) .
Em Pronunciamento Ministerial de peça 4, p. 221, o Ministro de Estado Chefe da Casa Civil da Presidência República, na forma do art. 52, da Lei 8.443, de 16 de julho de 1992, atesta haver tomado conhecimento das conclusões do Controle Interno acerca da irregularidade das presentes contas.
Assim, os autos foram, então, encaminhados a este Tribunal, em obediência aos ditames previstos na Instrução Normativa – TCU 71, de 28 de novembro 2012.
ANÁLISE DOS PRESSUPOSTOS DE PROCEDIBILIDADE DA IN/TCU 71/2012 E CUMPRIMENTO DO Acórdão 1772/2017-TCU-Plenário
Verifica-se que não houve o transcurso de mais de dez anos desde o fato gerador sem que tenha havido a notificação do responsável pela autoridade administrativa federal competente (art. 6º, inciso II, c/c art. 19 da IN/TCU 71/2012, modificada pela IN/TCU 76/2016) , uma vez que o prazo final para apresentar as contas era até 28/8/2016, não tendo se passado dez anos desde a ocorrência da omissão. Além disso, os responsáveis foram notificados sobre as irregularidades identificadas na fase interna pela autoridade administrativa competente em 2015 (item 13 supra) .
Todavia, o valor atualizado do débito apurado (sem juros) em 1/1/2017 é inferior a R$ 100.000,00 e, em pesquisa realizada na base de dados do TCU em 23/10/2019, não foram encontrados outros processos de tomada de contas especial atribuídos aos arrolados.
Assim, existem óbices preliminares que impedem o prosseguimento desta tomada de contas especial com a devida instrução e apreciação no mérito pelo Tribunal, razão pela qual se proporá o arquivamento do processo, na forma estabelecida conforme os arts. 6º, inciso I, e 19 da IN/TCU 71/2012, modificada pela IN/TCU 76/2016, conforme relatado no exame técnico.
EXAME TÉCNICO
A Cooperativa Central de Credito e Economia Solidaria - Ecosol recebeu um total de R$100.000,00 em recursos federais, para fins da execução do objeto do Contrato de Repasse 0223.240-01/2007, celebrado com o então Ministério do Desenvolvimento Agrário, com o objetivo de fortalecer e qualificar o Sistema ECOSOL-Cooperativa Central de Crédito e Economia Solidária nos Estados da Bahia, Minas Gerais, Pernambuco, São Paulo e Santa Catarina.
O valor foi desbloqueado em duas parcelas, sendo uma em 8/4/2008 (R$ 44.000,00) e a outra em 25/4/2010 (R$ 56.000,00) , conforme controle de desbloqueio (peça 4, p. 183) . Deste total desbloqueado pela Caixa Econômica Federal, a organização sacou e utilizou R$ 74.246,00.
Acontece que a contratada apresentou a prestação de prestação de contas relativa apenas à primeira parcela desbloqueada. Expirado o prazo de vigência do contrato de repasse, não compareceu aos autos para trazer a prestação de contas nem o REA final, contrariando o item 6.1.2 do contrato de repasse (peça 3, p. 188) , que previa que ‘o REA Final deverá ser encaminhado pelo CONTRATADO ao MDA em até 20 dias após o término da vigência do contrato de repasse’, assim como a cláusula décima primeira, que estabelecia prazo final para prestação de contas em até sessenta dias contados do fim da vigência do ajuste.
Por força do que dispõe o art. 70, parágrafo único, da Constituição Federal, bem assim o art. 93 do Decreto-Lei 200/1967 c/c o art. 66 do Decreto 93.872/1986, é obrigação do gestor dos recursos prestar contas.
Conforme art. 44 do estatuto social da organização (peça 3, p. 77-78) , competia ao diretor presidente representá-la ativa e passivamente, em juízo ou fora dele. Segundo documentos constantes dos autos, ocuparam o cargo:
Sr. Gilmar Carneiro dos Santos, de em 22/3/2006 a 25/3/2009 (peça 3, p. 92) ;
Sra. Cláudia Rejane Maciel de Souza, de 26/3/2009 até 2012 (peça 3, p. 148 e 156) .
Quanto ao Sr. Gilmar Carneiro dos Santos, durante sua gestão apresentou a prestação de contas relativa aos valores que geriu, a qual foi aprovada pela CEF, que afastou sua responsabilidade no processo (peça 3, p. 16) . Já a Sra. Cláudia Rejane Maciel de Souza, enquanto administrou a organização, permaneceu inerte e não apresentou os documentos da prestação de contas final, mesmo quando notificada.
Nesse diapasão, cabe mencionar o Acórdão 2763/2011-TCU-Plenário, rel. AUGUSTO SHERMAN, o qual firmou entendimento, posteriormente fixado na Súmula TCU 286, no sentido de que, na hipótese em que a pessoa jurídica de direito privado seja convenente e beneficiária de transferências voluntárias de recursos públicos da União, tanto a entidade privada como os seus dirigentes atuam como gestores públicos e devem comprovar a regular aplicação dos recursos públicos. 
Em face do exposto, conclui-se pela ocorrência de não comprovação parcial da boa e regular aplicação dos recursos objeto deste processo em face da omissão no dever de prestar contas final do Contrato de Repasse 0223.240-01/2007, havendo responsabilidade solidária da Cooperativa Central de Credito e Economia Solidaria – Ecosol e da Sra. Cláudia Rejane Maciel de Souza, diretora presidente da organização.
Todavia, discordamos do tomador de contas quanto ao dano ao erário decorrente da omissão, pelo que se passa a expor.
O objeto do contrato de repasse seria executado por meio de capacitações, cursos e oficinas, visando beneficiar, direta e indiretamente, cerca de 8.890 agricultores familiares, segundo descrição constante do plano de trabalho (peça 3, p. 174 e 176) e do Projeto de Atividades – PAT (peça 4, p. 37) .
Conforme Projeto de Atividades – PAT (peça 4, p. 39-49) e Relatórios de Execução de Atividades – REA (peça 4, p. 61 a 67) , homologados pela Caixa Econômica Federal, os valores previstos e executados em cada meta foram os seguintes (peça 4, p. 37) :
	Meta
	Descrição
	Previsto (R$) 
	Aprovado pela CEF (R$) 

	1.1
	Oficina de organização e formação de cooperativa de crédito
	11.018,46
	10.545,26

	1.2
	Oficina de planejamento orçamentário e de formação
	9.004,60
	9.004,60

	1.3
	Curso de auditoria interna e externa
	13.396,87
	11.394,87

	1.4
	Curso de formação de conselhos de administração e fiscal
	12.582,06
	12.582,07

	1.5
	Assessoria in loco para adequação e padronização contábil das cooperativas
	31.280,00
	-

	1.6
	Intercâmbio com cooperativas de crédito
	26.700,00
	-

Verifica-se que a CEF atestou a execução das quatro primeiras atividades do contrato de repasse, que totalizaram R$ 43.526,80. Mas, no momento da instauração da tomada de contas especial, decidiu pela imputação de todo o valor desbloqueado, não considerando a parcela executada (peça 4, p. 182) : ‘a TCE deverá ser instaurada para a TOTALIDADE dos recursos liberados, uma vez que o objeto do contrato não será concluído com a execução parcial das metas’.
Pensamos de forma divergente, pois, embora não tenham sido realizadas todas as etapas, a realização das oficinas e dos cursos transmitiu conhecimento dos instrutores e palestrantes aos agricultores familiares que participaram destes eventos, gerando qualificação para os participantes, que era um dos objetivos específicos do contrato de repasse.
O entendimento deste Tribunal é no sentido de que, quando o objeto não foi integralmente executado, a responsabilização do gestor pela inexecução deve se limitar ao valor correspondente à fração não concretizada do objeto, desde que a parte realizada possa, de alguma forma, trazer algum benefício para a comunidade envolvida ou para o alcance dos objetivos do ajuste.
No caso em tela, restou claro a possibilidade de aproveitamento do que foi executado em benefício da comunidade. Assim, não se deve promover a responsabilização pela totalidade do valor sacado no contrato de repasse, o que caracterizaria o enriquecimento sem causa da administração. O valor do débito decorrente da inexecução deve, pois, corresponder apenas à fração dos valores sacados que não foram utilizados em prol da comunidade.
A jurisprudência desta Corte tem reiterado o referido entendimento de acordo com os Acórdão 852/2015-TCU-Plenário, rel. RAIMUNDO CARREIRO; 1.523/2015-TCU-1ª Câmara, rel. JOSÉ MÚCIO MONTEIRO; 1.779/2015-TCU-Plenário, rel. VITAL DO RÊGO; 5.792/2015-TCU-1ª Câmara, rel. WEDER DE OLIVEIRA; 6.933/2015-TCU-1ª Câmara, rel. BENJAMIN ZYMLER; 817/2019-TCU-2ª Câmara, rel. MARCOS BEMQUERER e 2.264/2019-TCU-2ª Câmara, rel. RAIMUNDO CARREIRO, dentre outros.
Desta forma, propomos que o débito a ser aplicado aos responsáveis seja de R$ 30.179,20, que é a diferença entre o valor total sacado (R$ 74.246,00) e o valor executado (R$ 43.526,80) . Para fins de atualização monetária, propõe-se utilizar a data mais recente dos créditos dos valores sacados na conta específica, em consonância com o inciso I, art. 9º da IN 71/2012, da seguinte maneira:
	Data do crédito
	Repasse (R$) 

	25/4/2010
	30.179,20

Tendo em vista que o valor atualizado do débito, em 1/1/2017 é inferior a R$ 100.000,00 e que não existem outros processos de TCE em tramitação para os responsáveis, propõe-se o arquivamento do presente processo, com fulcro no no art. 93 da Lei 8.443/1992, nos arts. 169, inciso VI, e 213 do RI/TCU c/c os arts. 6º, inciso I, e 19 da IN/TCU 71/2012.
CONCLUSÃO
	Tendo em vista que o exame das ocorrências que ensejaram a instauração da presente tomada de contas especial evidenciou que o valor atualizado do débito apurado é inferior a R$ 100.000,00 , limite mínimo fixado por este Tribunal para  instauração de TCE;  considerando que não foi (ram) identificados outros processos em tramitação no Tribunal, nos quais constem débitos imputáveis aos responsáveis; e, considerando, ainda, que o processo encontra-se pendente de  citação válida neste Tribunal, cabe propor desde logo, a título de racionalização administrativa e economia processual, com vistas a evitar que o custo da cobrança seja superior ao valor da importância a ser ressarcida, o  arquivamento do processo, com fundamento no art. 93 da Lei 8.443/1992, nos arts. 169, inciso VI, e 213 do RI/TCU c/c os arts. 6º, inciso I, e 19 da IN/TCU 71/2012 (itens 38 e 39 supra) .
PROPOSTA DE ENCAMINHAMENTO
Diante do exposto, submetem-se os autos à consideração superior, propondo ao Tribunal:
	a) arquivar a presente tomada de contas especial, sem cancelamento do débito de responsabilidade solidária de Claudia Rejane Maciel de Souza (CPF XXX.787.384-XX) e da Cooperativa Central de Credito e Economia Solidaria - Ecosol (CNPJ 06.267.304/0001-04) , a cujo pagamento continuarão obrigados os devedores, para que lhes possa ser dada quitação, com fundamento no art. 213 do RI/TCU c/c os arts. 6º, I, e 7º, III, da IN TCU 71/2012.
b) dar ciência da deliberação que vier a ser proferida à Secretaria de Agricultura Familiar e Cooperativismo do Ministério da Pecuária e Abastecimento-SAF/MAPA.”
É o relatório

não há.

Subprocurador-Geral Paulo Soares Bugarin.

TOMADA DE CONTAS ESPECIAL. SECRETARIA DE AGRICULTURA FAMILIAR E COOPERATIVISMO DO MINISTÉRIO DA PECUÁRIA E ABASTECIMENTO-SAF/MAPA. CAIXA ECONÔMICA FEDERAL. OMISSÃO NO DEVER DE PRESTAR CONTAS DO CONTRATO DE REPASSE. PEQUENO SALDO A RESTITUIR. APLICAÇÃO DO PRINCÍPIO DA ECONOMICIDADE DADA A BAIXA MATERIALIDADE DOS RECURSOS ENVOLVIDOS. ARQUIVAMENTO DOS AUTOS SEM CANCELAMENTO DO DÉBITO, NOS TERMOS DO ARTIGO 93 DA LEI 8.443/92.

TOMADA DE CONTAS ESPECIAL (TCE)

Secretaria de Controle Externo de Tomada de Contas Especial (SecexTCE).

Cuidam os autos de Tomada de Contas Especial instaurada pela Caixa Econômica Federal (CEF) , em desfavor da Sra. Claudia Rejane Maciel de Souza e da Cooperativa Central de Credito e Economia Solidaria - Ecosol (em liquidação) , em razão da omissão no dever de prestar contas do Contrato de Repasse 0223.240-01/2007, celebrado entre o então Ministério do Desenvolvimento Agrário e a referida empresa.
2. Conforme cláusula primeira do Contrato de Repasse 0223.240-01/2007, firmado em 29/11/2007, o objeto do ajuste era o “fortalecimento e qualificação do Sistema ECOSOL-Cooperativa Central de Crédito e Economia Solidária nos Estados da Bahia, Minas Gerais, Pernambuco, São Paulo e Santa Catarina” (peça 3, p. 184) .
3. A vigência estabelecida inicialmente foi de 29/11/2007 a 29/4/2008, que após pedidos do contratado e prorrogações ex officio, o termo vigeu até 29/6/2016, conforme aditivos firmados (peça 3, p. 198-206; peça 4, p. 1-7, p. 55) , com prazo final para prestação de contas em até sessenta dias após o término da vigência do contrato, nos termos da cláusula décima primeira (peça 3, p. 192) . Desta forma, o prazo final para apresentar as contas era até 28/8/2016.
4. Para executar o objeto do contrato de repasse, conforme o disposto na cláusula quarta (peça 3, p. 188) , foram previstos R$ 103.000,00, sendo R$ 100.000,00 a cargo da União e R$ 3.000,00 a título de contrapartida da entidade contratada.
5. A Ecosol apresentou a prestação de contas parcial, relativa ao primeiro desbloqueio, por meio dos Relatórios de Execução de Atividades – REA (peça 4, p. 61 a 67) , homologados pela Caixa Econômica Federal. A CEF atestou a execução de R$ 43.526,80 e declarou que haviam sido atingidos quantitativa e qualitativamente os objetivos definidos no plano de trabalho e no PAT.
6. Quanto aos recursos remanescentes, desbloqueados na segunda parcela, não houve a apresentação da prestação de contas final e nem do REA final.
7. A CEF solicitou à Ecosol que apresentasse a prestação de contas final do contrato de repasse, por meio de notificação datada de 19/9/2014, da qual a contratada tomou conhecimento (peça 3, p. 18 e 20) . Também houve a notificação da Sra. Claudia Rejane Maciel de Souza e da organização por meio de edital publicado no Diário Oficial da União em 4/8/2015 (peça 3, p. 22) .
8. Diante de sua inércia, novas comunicações foram enviadas em abril e agosto de 2016 à Sra. Claudia Rejane Maciel de Souza, havendo comprovantes de entrega (peça 3, p. 34-41) . Ainda, foi publicada novamente notificação dos responsáveis no DOU, em 21/10/2016 (peça 3, p. 30) .
9. Permanecendo a omissão na apresentação da prestação de contas final, a Caixa Econômica Federal instaurou a presente tomada de contas especial.
10. O órgão instaurador, em seu Relatório de Tomada de Contas Especial 192/2018 (peça 4, p. 197-201) , pugnou pela imputação do débito à Cooperativa Central de Credito e Economia Solidaria - Ecosol e à Sra. Cláudia Rejane Maciel de Souza, diretora presidente da organização, colocando como irregularidade a inexecução parcial do Contrato de Repasse 0223.240-01/2007, no montante original apurado de R$ 74.246,00, total sacado e movimentado pela entidade.
11. Por seu turno, a Secretaria de Controle Interno da Presidência da República emitiu o Relatório de Auditoria 113/2018 (peça 4, p. 215-216) , em concordância com o relatório do tomador de contas. O Certificado de Auditoria (peça 4, p. 217) e Parecer do Dirigente do Órgão de Controle Interno (peça 4, p. 218) também concluíram pela irregularidade das presentes contas. O Pronunciamento do Ministro de Estado Chefe da Casa Civil da Presidência da República atestou haver tomado conhecimento das conclusões (peça 4, p. 221) .
12. Assim, os autos foram, então, encaminhados a este Tribunal, em obediência aos ditames previstos na Instrução Normativa – TCU 71, de 28 de novembro 2012.
13. A Secretaria de Controle Externo de Tomadas de Contas Especial (Secex-TCE) ao proceder o exame técnico dos autos, concluiu pela ocorrência de não comprovação parcial da boa e regular aplicação dos recursos objeto deste processo em face da omissão no dever de prestar contas final do Contrato de Repasse 0223.240-01/2007 (peça 8, p.4) . No entanto, a unidade técnica deste Tribunal discordou do tomador de contas quanto ao dano ao erário decorrente dessa irregularidade.
14. Segundo a Secex-TCE, embora não tenham sido realizadas todas as etapas, a realização das oficinas e dos cursos transmitiu conhecimento dos instrutores e palestrantes aos agricultores familiares que participaram destes eventos, gerando qualificação para os participantes, que era um dos objetivos específicos do contrato de repasse. Assim, entendeu que não se deve promover a responsabilização pela totalidade do valor sacado no contrato de repasse, o que caracterizaria o enriquecimento sem causa da administração. O valor do débito decorrente da inexecução deve, pois, corresponder apenas à fração dos valores sacados que não foram utilizados em prol da comunidade.
15. Dessa forma, a unidade instrutiva deste TCU calculou o débito como a diferença entre o valor total sacado (R$ 74.246,00) e o valor executado (R$ 43.526,80) , resultando no montante de R$ 30.179,20.
16. De acordo com a Secex-TCE, o valor atualizado do débito, em 1/1/2017 é inferior a R$ 100.000,00 e não existem outros processos de TCE em tramitação para os responsáveis. Em vista disso, a unidade técnica propõe o arquivamento do presente processo, com fulcro no art. 93 da Lei 8.443/1992, nos arts. 169, inciso VI, e 213 do RI/TCU c/c os arts. 6º, inciso I, e 19 da IN/TCU 71/2012.
17. O Ministério Público junto ao TCU avalizou essa proposta (peça 11) .
18. Acolho o encaminhamento proposto pela unidade técnica, a qual teve a anuência do representante do Parquet especial, cuja análise adoto como parte das minhas razões de decidir.
19. A contratada apresentou a prestação de contas relativa apenas à primeira parcela desbloqueada. Expirado o prazo de vigência do contrato de repasse, não compareceu aos autos para trazer a prestação de contas, bem como o REA final, contrariando o item 6.1.2 do contrato de repasse (peça 3, p. 188) , que previa que “o REA Final deverá ser encaminhado pelo CONTRATADO ao MDA em até 20 dias após o término da vigência do contrato de repasse”, assim como a cláusula décima primeira, que estabelecia prazo final para prestação de contas em até sessenta dias contados do fim da vigência do ajuste.
20. Por força do que dispõe o art. 70, parágrafo único, da Constituição Federal, bem assim o art. 93 do Decreto-Lei 200/1967 c/c o art. 66 do Decreto 93.872/1986, é obrigação do gestor dos recursos prestar contas.
21. Em face do exposto, conclui-se pela ocorrência de não comprovação parcial da boa e regular aplicação dos recursos objeto deste processo em face da omissão no dever de prestar contas final do Contrato de Repasse 0223.240-01/2007, havendo responsabilidade solidária da Cooperativa Central de Credito e Economia Solidaria – Ecosol e da Sra. Cláudia Rejane Maciel de Souza, diretora presidente da organização.
22. Partilho do entendimento da unidade técnica deste Tribunal de que a responsabilização do gestor pela inexecução deve se limitar ao valor correspondente à fração não concretizada do objeto, desde que a parte realizada possa, de alguma forma, trazer algum benefício para a comunidade envolvida ou para o alcance dos objetivos do ajuste. Assim, o valor do débito decorrente da inexecução deve, pois, corresponder apenas à fração dos valores sacados que não foram utilizados em prol da comunidade.
23. A jurisprudência desta Corte tem reiterado o referido entendimento de acordo com os Acórdão 852/2015-TCU-Plenário, rel. RAIMUNDO CARREIRO; 1.523/2015-TCU-1ª Câmara, rel. JOSÉ MÚCIO MONTEIRO; 1.779/2015-TCU-Plenário, rel. VITAL DO RÊGO; 5.792/2015-TCU-1ª Câmara, rel. WEDER DE OLIVEIRA; 6.933/2015-TCU-1ª Câmara, rel. BENJAMIN ZYMLER; 817/2019-TCU-2ª Câmara, rel. MARCOS BEMQUERER e 2.264/2019-TCU-2ª Câmara, rel. RAIMUNDO CARREIRO, dentre outros.
24. Desse modo, no presente caso, o débito a ser aplicado aos responsáveis corresponde ao valor total de R$ 30.179,20, que é a diferença entre o valor total sacado (R$ 74.246,00) e o valor executado (R$ 43.526,80) .
25. Tendo em vista que o exame das ocorrências que ensejaram a instauração da presente tomada de contas especial evidenciou que o valor atualizado do débito apurado é inferior a R$ 100.000,00, limite mínimo fixado por este Tribunal para  instauração de TCE;  considerando que não foi (ram) identificados outros processos em tramitação no Tribunal, nos quais constem débitos imputáveis aos responsáveis; e, considerando, ainda, que o processo encontra-se pendente de  citação válida neste Tribunal, cabe desde logo, a título de racionalização administrativa e economia processual, com vistas a evitar que o custo da cobrança seja superior ao valor da importância a ser ressarcida, arquivar o presente processo, com fundamento no art. 93 da Lei 8.443/1992, nos arts. 169, inciso VI, e 213 do RI/TCU c/c os arts. 6º, inciso I, e 19 da IN/TCU 71/2012 (itens 38 e 39 supra) .
26. Ressalto que o débito solidário dos responsáveis não será cancelado, permanecendo a obrigação do pagamento pelos devedores para que lhes possa ser dada quitação, com fundamento no art. 213 do RI/TCU c/c os arts. 6º, I, e 7º, III, da IN TCU 71/2012. 
Ante o exposto, manifesto-me por que o Tribunal aprove o acórdão que ora submeto à deliberação deste Colegiado.
TCU, Sala das Sessões Ministro Luciano Brandão Alves de Souza, em 14 de abril de 2020.
AUGUSTO SHERMAN CAVALCANTI 
Relator